【裁判字號】    94,上訴,1445
【裁判日期】    950216
【裁判案由】    違反組織犯罪防制條例等
【裁判全文】
臺灣高等法院高雄分院刑事判決        94年度上訴字第1445號
上  訴  人  臺灣高雄地方法院檢察署檢察官
被      告  甲○○
選任辯護人  林錫恩  律師
            黃俊達  律師
            莊信泰  律師
上列上訴人因被告違反組織犯罪防制條例等案件，不服臺灣高雄
地方法院93年度訴字第3096號中華民國94年8 月24日第一審判決
（起訴案號：臺灣高雄地方法院檢察署92年度偵續字第12號），
提起上訴，本院判決如下：
    主  文
上訴駁回。
    理  由
一、公訴意旨略以：甲○○與其妻陳霞（起訴書誤載為陳繡霞
    ）、手下吳明煌（2 人另由警局處理）、李發展（綽號大胖
    展，已死亡）及綽號「小龍」之人等人，假藉其黑道背景，
    組成暴力性之犯罪組織，霸佔高雄縣興達港漁業資源，介入
    興達港收購蝦母生意，唆使李發展等成員從事恐嚇、勒索興
    達港一帶利用膠筏捕撈蝦母之漁民將捕獲之蝦母全數交其處
    理，且以低於正常價格〔每隻新台幣（下同）300 元〕之價
    格即每隻200 元向漁民收購及向專門收購蝦母之漁民收取規
    費等犯罪活動，以此操縱該具有脅迫性及暴力性之犯罪組織
    ，該組識犯罪活動計有：
（一）甲○○自民國87年間起，鎖定高雄縣茄萣鄉○○村○○街
      98之1 號旁吳連生經營之蝦母養殖場為目標，在未出資之
      情況下，恐嚇吳連生須將其經營蝦母生意所獲利潤與其平
      分，否則對其不利等語，並於89年8 月間某日，因吳連生
      未順從其意，隔日該蝦母養殖場窗戶、玻璃、茶桌等慘遭
      甲○○、陳霞等人砸毀，致吳連生心生畏懼，而交付每
      年約150 萬元收購蝦母利潤予甲○○、陳霞。
（二）於89年5 、6 月間某日，因鄭叔雄將捕撈之蝦母載往嘉義
      布袋販售，為甲○○、陳霞知悉，即將鄭叔雄擺在高雄
      縣茄萣鄉○○路188 號之檳榔攤予以砸毀，致鄭叔雄心生
      畏懼，將之後所捕撈不詳數量蝦母交甲○○、陳霞處理
      。
（三）於89年3 月中旬某日，因邱佑賜、邱佑明兄弟將捕撈之蝦
      母販售予嘉義布袋蝦母收購商，為甲○○、陳霞知悉，
      隔日邱佑賜、邱佑明所駕駛動力漁筏（編號ＣＴＲＫＨ54
      67號）內衛星導航慘遭甲○○、陳霞唆使李發展等人破
      壞丟棄在臨時碼頭廢棄冰箱內，使邱佑賜、邱佑明心生畏
      懼，將之後所捕撈不詳數量蝦母交甲○○、陳霞處理。
（四）於89年3 月間某日，因黃文共將捕撈之蝦母販售予他人，
      為甲○○、陳霞知悉，即將黃文共送至高雄縣茄萣鄉○
      ○路30號益祥造船廠整修之漁筏內衛星導航、漁探機、玻
      璃破壞，使黃文共心生畏懼，將之後所捕撈不詳數量蝦母
      交予甲○○、陳霞處理。
    因認甲○○涉犯組織犯罪防制條例第3 條第1 項前段發起、
    主持、操縱或指揮犯罪組織罪嫌，並與陳霞、吳明煌、李
    發展及綽號「小龍」之人共同涉犯刑法第304 條第1 項強制
    罪嫌及同法第346 條第1 項恐嚇取財罪嫌云云。
二、按犯罪事實應依證據認定之，無證據不得認定犯罪事實；又
    不能證明被告犯罪者，應諭知無罪之判決，刑事訴訟法第15
    4 條第2 項、第301 條第1 項前段分別定有明文。而事實之
    認定，應憑證據，如未能發現相當證據，或證據不足以證明
    ，自不能以推測或擬制之方法，以為裁判基礎，最高法院40
    年台上字第86號判例意旨足資參照。又依刑事訴訟法第161
    條第1 項之規定：檢察官就被告犯罪事實，應負舉證責任，
    並指出證明之方法。因此，檢察官對於起訴之犯罪事實，應
    負提出證據及說服之實質舉證責任。倘其所提出之證據，不
    足為被告有罪之積極證明，或其指出證明之方法，無從說服
    法院以形成被告有罪之心證，基於無罪推定之原則，自應為
    被告無罪判決之諭知，亦有最高法院92年台上字第128 號判
    例要旨足參。所謂認定犯罪事實之證據，係指足以認定被告
    確有犯罪行為之積極證據而言，如未發現相當證據，或證據
    不足以證明，自不能以推測或擬制之方法，以為裁判基礎。
    且刑事訴訟上證明之資料，無論其為直接證據或間接證據，
    均須達於通常一般人均不致於有所懷疑，而得確信其為真實
    之程度，始得據為有罪之認定，若其關於被告是否犯罪之證
    明未能達此程度，而有合理性懷疑之存在，致使無從形成有
    罪之確信，根據「罪證有疑，利於被告」之證據法則，即不
    得遽為不利被告之認定，此觀諸最高法院76年台上字第4986
    號判例意旨亦甚明顯。
三、本件公訴人認被告甲○○涉有組織犯罪防制條例第3 條第1
    項前段發起、主持、操縱或指揮犯罪組織罪、刑法第304 條
    第1 項強制罪及同法第346 條第1 項恐嚇取財罪等犯行，無
    非係以：證人Ｄ１、Ｄ２、Ｄ３、Ｄ４（真實姓名、年籍
    均詳卷）之證述；證人即製作上開秘密證人筆錄之員警林
    金量、許清榮證述秘密證人之筆錄均據實記載等語；照片
    15張；被告自承伊與其妻陳霞從事收購蝦母之生意，且
    認識被害人吳連生、鄭叔雄，與該等被害人均無糾紛等語，
    資為論罪依據。
四、訊據被告固坦承其妻陳霞自87年間起開始從事收購蝦母之
    生意，且認識吳連生、鄭叔雄、吳明煌、李發展及綽號「小
    龍」之人，並且於事後知悉吳連生之蝦母養殖場被砸毀等語
    ，惟堅詞否認有何發起、主持、操縱或指揮犯罪組織或犯強
    制罪、恐嚇取財罪之犯行，辯稱：自陳霞開始收購蝦母起
    ，伊即未與之同居，伊沒有與陳霞一起收購蝦母，亦不清
    楚陳霞如何收購蝦母；並未指使李發展以恐嚇勒索方式收
    購蝦母，更未恐嚇吳連生平分利潤，或強迫鄭叔雄、邱佑賜
    、邱佑明、黃文共必須將捕撈之蝦母販售予伊，也沒有破壞
    吳連生等人之物品等語。經查：
（一）程序部分：
  (一)關於被告涉犯組織犯罪防制條例第3 條第1 項前段發起、主
    持、操縱或指揮犯罪組織罪部分，證人Ｄ１、Ｄ２、Ｄ３、
    Ｄ４於警詢中陳述之證據能力：
    按組織犯罪防制條例第12條第1 項中段規定：「訊問證人之
    筆錄，以在檢察官或法官面前作成，並經踐行刑事訴訟法所
    定訊問證人之程序者為限，始得採為證據」，此為刑事訴訟
    證據能力之特別規定，且較92年2 月6 日修正公布，同年9
    月1 日施行之刑事訴訟法證據章有關傳聞法則之規定更為嚴
    謹，自應優先適用（最高法院94台上字第2221號判決意旨參
    照)。 依上開規定，證人Ｄ１、Ｄ２、Ｄ３、Ｄ４於警詢時
    之陳述，於被告涉犯上開違反組織犯罪防制條例部分，即絕
    對不具證據能力，無修正後刑事訴訟法第159 條之2 及第15
    9 條之3 規定之適用，不得採為本件判決基礎。
  (二)關於被告涉犯刑法第304 條第1 項強制罪及第346 條第1 項
    恐嚇取財罪嫌部分，證人Ｄ１、Ｄ２、Ｄ３、Ｄ４於警詢時
    陳述之證據能力：
    按被告以外之人於審判外之言詞或書面陳述，除法律有規定
    者外，不得作為證據。又被告以外之人於檢察事務官、司法
    警察官或司法警察調查中所為之陳述，與審判中不符時，其
    先前之陳述具有較可信之特別情況，且為證明犯罪事實存否
    所必要者，得為證據。另被告以外之人於審判中有傳喚不到
    之情形，其於檢察事務官、司法警察官或司法警察調查中所
    為之陳述，經證明具有可信之特別情況，且為證明犯罪事實
    之存否所必要者，得為證據。刑事訴訟法第159 條第1 項、
    第159 條之2 、第159 條之3 第3 款分別定有明文。而所謂
    「較可信之特別情況」之情形，應就前後陳述時之各種外部
    情況進行比較，以資決定何者外部情況具有可信性。查證人
    Ｄ１、Ｄ３、Ｄ４於90年6 月19日、90年6 月22日分別接受
    警方訪談時，所述被告夫婦恐嚇被害人吳連生交付收購蝦母
    所獲利潤之一半、恐嚇被害人邱佑賜、邱佑明兄弟及黃文共
    只能將捕撈之蝦母賣給伊夫婦，且曾因邱姓兄弟、黃文共未
    順其意，即丟棄邱姓兄弟漁筏內衛星導航、破壞黃文共漁筏
    內衛星導航、漁探機等物等語，核與渠等於本院審理時證述
    之內容不符；而證人Ｄ２於本院審理時則傳拘無著，本院審
    酌證人Ｄ１、Ｄ２、Ｄ３、Ｄ４於警詢時之陳述，均非至警
    局正式進行指證並製作筆錄，而是員警先至各證人住處以聊
    天方式進行「訪談」，回到警局後再由警員依訪談內容自行
    製作筆錄，業據證人Ｄ１、Ｄ２、Ｄ３、Ｄ４及訪談上開證
    人及製作筆錄之警員許清榮、林金量於偵查及原審審理時到
    庭證述明確（91年偵字第4318號卷【下稱偵卷A 】第9 頁背
    面、10頁背面、11、16頁，原審卷第90、92頁），惟訪談屬
    閒聊性質，內容較不嚴謹，非如至警局製作筆錄般正式，且
    未形諸於文字，被訪談人毋庸負擔保責任，較無心理壓力，
    其內容不免誇大、渲染，況證人Ｄ１、Ｄ２、Ｄ３、Ｄ４被
    訪談時均表示不願出庭作證，證人Ｄ３、Ｄ４事後更拒絕於
    訪談筆錄上捺印指紋，此業據證人許清榮、林金量於原審證
    述在卷（原審卷第90、93頁）。準此，顯無法擔保證人Ｄ１
    、Ｄ２、Ｄ３、Ｄ４警詢筆錄之真實性，自難認定上開警詢
    時所述具有較可信之特別情況，依前揭法條之規定，上開證
    人警詢陳述即無證據能力。
  (三)證人Ｄ１、Ｄ２、Ｄ３、Ｄ４偵查中陳述之證據能力：
    按被告以外之人於偵查中向檢察官所為陳述，除顯有不可信
    之情況者外，得為證據，同法第159 條之1 第2 項定有明文
    。本件證人Ｄ１、Ｄ２、Ｄ３、Ｄ４及林金量於檢察官偵查
    中所為之陳述，其等未曾提及檢察官在偵查時有不法取供之
    情形，當事人又未反對該項供述得具有證據能力，是上開證
    人偵查中之供述並無顯不可信之情況，依上說明，其等於偵
    查中之證言自均具有證據能力。
（二）實體部分：
  (一)查證人Ｄ１於偵查時證稱：被告夫妻並未向吳連生收取規費
    或蝦母，僅有1 位「展仔」會向吳連生收錢，且該「展仔」
    曾於89年9 月間因吳連生未再給錢，而將吳連生養殖場之門
    窗及桌子毀壞，不知「展仔」與被告夫妻有何關係等語（偵
    卷A 第9 頁背面、10頁）、於本院審理中改證稱：不知何人
    砸毀伊養殖場之玻璃、桌子，但仍證述未遭被告恐嚇等語（
    本院94年12月1 日審判筆錄第3 、4 頁）；證人Ｄ2 於偵查
    時證稱：是「展仔」嚇稱倘未將蝦母賣予「展仔」，而賣給
    他人，即打壞漁民漁具，鄭叔雄之檳榔攤即遭其破壞，陳
    霞亦有收購蝦母，至於「展仔」是否陳霞所指使，及被告
    夫妻與「展仔」之關係，伊不知悉等語（偵卷A 第10頁背面
    、11頁）；證人Ｄ3 於偵查中結證：買蝦母是「展仔」來買
    的，被告夫妻未曾買過，不知道被告夫妻是否指使「展仔」
    收購蝦母等語（偵卷A 第16頁背面）、於原審證述：「展仔
    」與陳霞合夥作生意，陳霞均與「展仔」一起來買，但
    是「展仔」在控制，說蝦母只能賣給他，邱佑賜、邱佑明兄
    弟之衛星導航系統有被拔下來放在冰桶裡，但沒有壞掉，黃
    文共之衛星導航系統、漁探機等、鄭叔雄之檳榔攤有被破壞
    ，但不知何人所為，不知道吳連生被收取規費一事，「展仔
    」與陳霞並未表示倘未將蝦母賣給他們，即將對伊不利，
    他們很客氣等語（原審卷第70至72頁）、於本院則先證述：
    其衛星導航沒有壞掉，只是隔天找不到，後又證述：冰箱內
    壞掉的衛星導航是之前我們丟掉，之後在冰箱內找到再安裝
    上去並沒有壞等語，並證稱不知何人將衛星導航放在冰箱，
    蝦母均賣給「展仔」，但不是因為怕他而賣給他，因為伊與
    「展仔」均是茄萣人，所以賣給他，並未被恐嚇等語（本院
    94年12月1 日審判筆錄第4 至6 頁）；證人Ｄ4 於偵查中結
    證：不認識被告及陳霞，是「展仔」欺壓邱佑賜、邱佑明
    ，將邱氏兄弟之衛星導航丟在廢棄冰箱內，不知「展仔」與
    被告及陳霞之關係，不清楚黃文共之事等語（偵卷A 第11
    頁正反面）、於原審證述：有看過甲○○及陳霞，但不知
    道名字，蝦母本來都是拿去嘉義賣，但是大胖仔叫邱佑賜、
    邱佑明賣給他，有一次沒賣給他，隔天衛星導航就被人放到
    冰桶，大胖展都自己一人來收購蝦母，陳霞未與之一起來
    ，「展仔」未曾揚言倘邱姓兄弟未將蝦母賣給他，即將對邱
    姓兄弟不利，不清楚「展仔」是否與陳霞合夥作生意，未
    聽說黃文共蝦母沒賣給「展仔」，東西即遭破壞，不了解鄭
    叔雄檳榔攤遭破壞，有聽說吳連生之養殖場遭破壞，但不了
    解吳連生賣蝦母的錢是否分給「展仔」與陳霞等語（原審
    卷第72至74頁）、於本院證述：衛星導航不知被何人拔走，
    沒有看到李發展拔走，李發展沒有恐嚇伊，僅1 、2 次賣蝦
    母予李發展，不知被告與李發展是否同夥等語（本院94 年
    12月1 日審判筆錄第6 、7 頁）。準此，依證人之上開證言
    ，或僅得證明綽號「展仔」之人曾向被害人吳連生勒索錢財
    ，或僅得證明「展仔」曾破壞鄭叔雄之檳榔攤，或僅得證明
    「展仔」與被告之妻陳霞共同收購蝦母，或僅得證明被害
    人黃文共之衛星導航系統、漁探機等，及被害人鄭叔雄之檳
    榔攤曾遭不詳姓名之人破壞，或僅得證明係「展仔」將被害
    人邱佑賜、邱佑明之衛星導航系統丟棄在冰箱內，但均無一
    指證被告與綽號「展仔」之李發展、陳霞、吳明煌及綽號
    「小龍」之人成立犯罪組織，由被告負責發起、主持、操縱
    或指揮犯罪組織，再由被告指使綽號「展仔」之李發展恐嚇
    強迫興達港漁民將撈捕之蝦母以低於市價之價格出售、強收
    規費、利潤，若不從則破壞、丟棄該漁民之物品等行為。又
    公訴意旨所指與被告共犯之陳霞、吳明煌，其中陳霞僅
    經警方以違反毒品危害防制條例及槍砲彈藥刀械管制條例等
    案件移送偵查，而未以違反組織犯罪防制條例、恐嚇取財及
    強制罪移送；另吳明煌則因其真實身分尚未查明而無從移送
    乙節，業據台南市警察局第五分局以94年12月15日南市警五
    刑字第09445354910 號函覆本院在案（附於本院卷），佐以
    上開證人，均無人提及吳明煌、綽號「小龍」之人與被告及
    本案有何關聯性，陳霞又經本院傳拘無著，綽號「展仔」
    之李發展則已死亡，此業據證人Ｄ1 、Ｄ2 於偵查中證述在
    卷（偵卷A 第10頁正反面），而無從傳喚，故公訴意旨所指
    被告與陳霞、吳明煌、李發展及綽號「小龍」等人組織犯
    罪集團云云，即屬無據。
  (二)至於卷附之照片15張，均為員警於案發翌年至高雄縣茄萣鄉
    ○○村○○街98之1 號養殖場、同鄉○○路188 號房屋、同
    鄉○○路30號益祥造船股份有限公司或興達港漁港臨時碼頭
    工寮、漁筏等處察看時所拍攝，業據證人林金量於偵查中證
    述在卷（92年度偵續字第12號卷第49、50頁），該照片僅能
    證明確有證人Ｄ１、Ｄ２、Ｄ３、Ｄ４所證述之養殖場、房
    屋、公司或工寮、漁筏存在，惟尚難逕以推論被告夥同陳
    霞砸毀被害人吳連生之養殖場窗戶、玻璃、茶桌等物、砸毀
    被害人鄭叔雄之檳榔攤、被告與陳霞唆使綽號「展仔」之
    李發展將被害人邱佑賜、邱佑明漁筏內衛星導航破壞丟棄在
    臨時碼頭廢棄冰箱內，或破壞被害人黃文共之漁筏衛星導航
    、漁探機、玻璃等物。另被告縱使與陳霞一起經營收購蝦
    母之生意，且認識被害人吳連生、鄭叔雄，並無糾紛，亦不
    能直接推論被告確有如公訴意旨所指之上開各項犯行。至於
    證人Ｄ3 於原審證述自陳霞與「展仔」向伊收購蝦母後，
    伊之蝦母即不敢售予他人，僅偶爾偷偷賣予他人等語，及於
    檢察官質之如果陳霞他們沒有揚言恐嚇你們，為何你們蝦
    母要偷偷的賣時，證稱：因他們是兄弟，我們總要尊重他們
    ，地盤是他們的等語（原審卷第70、72頁），及證人Ｄ4 於
    原審證述：「展仔」在當地是流氓一語（原審卷第74頁），
    亦均僅提及其等遭綽號「展仔」與陳霞共同恐嚇勒索，而
    未指明被告與其2 人有何恐嚇取財之犯意聯絡或行為分擔，
    故其不得以證人Ｄ３、Ｄ４上開之證述，據為對被告不利之
    認定。
五、綜上所述，證人Ｄ１、Ｄ２、Ｄ３、Ｄ４於偵查、原審及本
    院審理時均分別證稱被告並未恐嚇強迫被害人吳連生交出利
    潤，脅迫鄭叔雄、邱佑賜、邱佑明及黃文共以較低價格出售
    蝦母，是綽號「展仔」欺壓漁民，不知被告與「展仔」或陳
    霞有何關係等語，且未指證前開養殖場、檳榔攤、漁船衛
    星導航、漁探機、玻璃等係由被告親自或指使他人所破壞、
    丟棄，是被告所辯其並未涉及如公訴意旨所指之犯行等語，
    尚堪採信。依上說明，公訴人所舉之證據不足以證明被告確
    有何發起、主持、操縱或指揮犯罪組織或犯強制罪、恐嚇取
    財罪之犯行，此外，復查無其他積極證據足資認定被告確有
    公訴人所指之上開犯行，既不能證明被告犯罪，揆諸前開法
    條之規定，依法自應為被告無罪之諭知。原審因而以不能證
    明被告犯罪，而為被告無罪之諭知，核無違誤，檢察官上訴
    意旨，猶執前詞，指摘原判決不當，為無理由，應予駁回。
據上論斷，應依刑事訴訟法第368 條，判決如主文。
本案經檢察官王登榮到庭執行職務。
中    華    民    國    95    年    2     月    16    日
                  刑事第六庭  審判長法  官  王憲義
                                    法  官  張盛喜
                                    法  官  李璧君
以上正本證明與原本無異。
如不服本判決應於收受本判決後10日內向本院提出上訴書狀，其
未敘述上訴理由者，並得於提起上訴後10日內向本院補提理由書
狀（均須按他造當事人之人數附繕本）「切勿逕送上級法院」。
中    華    民    國    95    年    2     月    21    日
                                    書記官  唐奇燕


司法院資訊處製作；財團法人民間司法改革基金會備份。
